臺灣高等法院刑事判決
109年度上訴字第3729號
上  訴  人  
即  被  告  余惠雯



選任辯護人  程光儀法扶律師
            連思成律師
上列上訴人因詐欺等案件，不服臺灣士林地方法院109年度金訴
字第69號，中華民國109年8月6日第一審判決（起訴案號：臺灣
士林地方檢察署108年度偵字第17427號；移送併辦案號：臺灣臺
北地方檢察署108年度偵字第23395、27676號），提起上訴，本
院判決如下：
    主  文
原判決撤銷。
余惠雯犯如附表「主文及宣告刑」欄所示之罪，各處如附表「主
文及宣告刑」欄所示之刑。應執行有期徒刑壹年。
未扣案犯罪所得新臺幣陸佰元沒收，於全部或一部不能沒收或不
宜執行沒收時，追徵其價額；扣案VIVO廠牌手機壹支（IMEI碼：
000000000000000、000000000000000號，含門號0000000000號SI
M卡壹張）沒收。
    犯罪事實
一、余惠雯與「阿賓」、周冠宇（綽號「齊天大聖」，另案通緝
    中）、「山雞」及其所屬之詐欺集團成年成員基於三人以上
    詐欺取財及洗錢之犯意聯絡，由姓名、年籍不詳之詐騙集團
    成年成員於附表所示時間，向陳莉玲、邱怡貞、張明勵、吳
    碧玲、王天祥、曾名黛、林芳如、鍾德喜及徐宗成施用詐術
    ，使其等陷入錯誤，因而將款項匯入附表所示帳戶後，再由
    「山雞」以微信通信軟體指示余惠雯至某公園內向周冠宇拿
    取如附表所示帳戶之提款卡、密碼，持以於附表所示時間、
    地點提領款項後（詐術內容、行使及陳莉玲等人因而匯款之
    時間、金額、匯入帳戶與余惠雯領款之時間及地點均詳如附
    表，總提領款項共計新臺幣【下同】73萬元），連同上開帳
    戶之提款卡交付周冠宇，以掩飾、隱匿該等詐欺所得款項之
    來源及去向，余惠雯並因領取、交付附表編號1之款項獲得
    報酬600元。嗣員警對余惠雯實施盤查，扣得余惠雯所有用
    以與周冠宇等詐騙集團成員聯絡之VIVO廠牌行動電話1 支，
    並依余惠雯供述查獲周冠宇，扣得中國信託商業銀行（822
    ）000000000000號帳戶、台新國際商業銀行（812）0000000
    0000000號帳戶、臺灣銀行（004）000000000000號帳戶之提
    款卡各1張以及余惠雯交付之贓款7萬元，始悉上情。
二、案經陳莉玲、邱怡貞、張明勵、吳碧玲、王天祥、曾名黛、
    林芳如、鍾德喜、徐宗成訴由臺北市政府警察局松山分局報
    告臺灣士林地方檢察署〈下稱士林地檢署〉檢察官偵查起訴，
    暨臺北市政府警察局松山分局報告及臺北市政府警察局刑事
    警察大隊移送臺灣臺北地方檢察署〈下稱臺北地檢署〉檢察官
    移送併辦。
    理  由
壹、程序部分
    按被告以外之人於審判外之陳述，雖不符刑事訴訟法第159
    條之1至第159條之4之規定，而經當事人於審判程序同意作
    為證據，法院審酌該言詞陳述或書面陳述作成時之情況，認
    為適當者，亦得為證據；又當事人、代理人或辯護人於法院
    調查證據時，知有刑事訴訟法第159條第1項不得為證據之情
    形，而未於言詞辯論終結前聲明異議者，視為有前項之同意
    ，刑事訴訟法第159條之5定有明文。經查，檢察官、上訴人
    即被告余惠雯（下稱被告）及其選任辯護人於本院審判程序
    時就證據能力均表示沒有意見等語（本院卷第96至103頁）
    ，供述證據部分視為同意作為證據，本院審酌各該證據作成
    或取得時狀況，並無顯不可信或違法取得等情況，且經本院
    依法踐行證據調查程序並認為適當，而有證據能力；其餘資
    以認定本案犯罪事實之非供述證據，亦查無違反法定程序取
    得之情形，依刑事訴訟法第158條之4之反面解釋，亦有證據
    能力。
貳、實體部分
一、認定犯罪事實所憑之證據及理由
  ㈠上揭犯罪事實，業據被告於警詢、偵查、原審及本院審理中
    均坦承不諱（臺北地檢署108年度偵字第23395號卷【下稱偵
    23395卷】第23至26、116、264至265、士林地檢署108年度
    偵字第27676號卷【下稱偵27676 卷】第10至14、138至139 
    頁、108年度偵字第17427號卷【下稱偵17427卷】第14至16
    、137至141、原審卷第70至71、161頁、本院卷第105至107
    頁），並經證人即告訴人陳莉玲（偵17427卷第19至20頁）
    、邱怡貞（偵17427卷第23至24頁）、張明勵（偵17427 卷
    第27至29頁）、吳碧玲（偵17427卷第33至34頁）、王天祥
    （偵17427卷第37至38頁）、曾名黛（偵17427卷第41至44頁
    ）、林芳如（偵17427卷第47至49頁）、鍾德喜（偵17427 
    卷第57至58頁）、徐宗成（偵17427卷第67至69頁）於警詢
    中指訴大致相符，且經證人即108年9月9日陪同被告領款、
    交付金錢予周冠宇之胡文容（偵23395卷第30至32、117至11
    8 、265至266頁）、證人周冠宇（偵23395卷第36至39、113
    至115頁）於警詢及偵查中證述明確，且有告訴人陳莉玲於1
    08 年9 月6日匯款之台中商業銀行國內匯款申請書回條（偵
    27676卷第76頁）、陳莉玲所使用台中商業銀行存摺之封面
    及內頁影本（偵27676卷第77至79頁）、告訴人邱怡貞在中
    華郵政股份有限公司〈下稱中華郵政〉申設帳戶之存摺封面及
    內頁影本（偵27676卷第109至110頁）、告訴人張明勵與詐
    騙集團成員通話紀錄之手機畫面翻拍照片（偵2767 卷第66
    頁）、告訴人張明勵於108年9月9日匯款之陽信商業銀行匯
    款收執聯（偵27676卷第67頁）、告訴人曾名黛於108年9 月
    9日存款之收執聯（偵27676卷第93頁）、告訴人曾名黛於10
    8年9月9日以中華郵政自動櫃員機取款之交易明細表（偵276
    76卷第95頁）、告訴人曾名黛與詐騙集團暱稱「滿川福氣」
    成員對話之LINE通訊軟體對話記錄及通聯紀錄擷圖（偵2767
    6卷第103至105頁）、告訴人林芳如於108年9月9日匯款之台
    中商業銀行國內匯款申請書回條（偵23395卷第55頁）、中
    華郵政帳號00000000000000號帳戶交易明細表（偵17427卷
    第79至83頁）、臺灣銀行帳號000000000000號帳戶存摺存款
    歷史明細查詢資料（偵17427卷第85頁）、中國信託商業銀
    行0000000000000 號帳戶交易明細表（偵17427卷第93頁）
    、存款交易明細（原審卷第63頁）、自動化交易LOG資料（
    原審卷第65頁）、中華郵政帳號00000000000000號帳戶交易
    明細表（偵17427卷第87至89頁、偵27676卷第150至151 頁
    ）、台新商業銀行帳號00000000000000號帳戶交易明細表（
    偵17427卷第91頁、偵23395卷第207至209頁）、遠東國際商
    業銀行00000000000000號帳戶活期存款往來明細查詢資料（
    偵17427卷第95頁）、中華郵政帳號00000000000000號帳戶
    交易明細表（偵17427卷第97至98頁）、臺北市政府警察局
    松山分局對余惠雯、胡文容實施扣押之扣押筆錄、扣押物品
    目錄表（偵23395卷第71至75頁）、臺北市政府警察局松山
    分局中崙派出所對周冠宇實施扣押之扣押筆錄、扣押物品目
    錄表等件在卷（偵23395卷第79至81頁）可查，並扣得余惠
    雯用以與周冠宇等詐騙集團成員聯絡之VIVO廠牌行動電話1 
    支（含門號0000000000號SIM卡1 張）、中國信託商業銀行
    （822）000000000000號帳戶、台新商業銀行（812）000000
    00000000號帳戶、臺灣銀行（004）000000000000號帳戶之
    提款卡各1 張以及余惠雯交付周冠宇之贓款7萬元等物可佐
    （偵23395卷第75頁、第81頁），足徵被告前開具任意性之
    自白核與事實相符，應堪採信。
  ㈡查附表編號2 、3所示，被告於108年9月9日上午11時26分許
    至上午11時34分許提領8次之金額，以及附表編號7所示被告
    於108年9月9日中午12時34分許至中午12時41分許提領8次之
    金額，合計均為15萬元等情，有台新國際商業銀行108年11
    月12日台新作文字第10836357號函附之帳號00000000000000
    號帳戶交易明細表存卷（偵23395卷第209頁、第212頁）及
    中華郵政帳號00000000000000號帳戶交易明細表（偵17427
    卷第83頁）可考，則起訴書就附表編號2 、3以及附表編號7
     之領款金額，各記載為16萬元，尚有未合，應予更正。又
    附表編號5告訴人王天祥匯款15萬元之匯款時間為108年9月9
     日上午11時29分許，附表編號8告訴人鍾德喜匯款4萬元之
    時間則為108年9月9日上午11時38分許，且匯入之帳戶為遠
    東國際商業銀行（805）00000000000000號帳戶，亦有中國
    信託商業銀行股份有限公司109年5月8日中信銀字第1092248
    39103639號函附之帳號000000000000號帳戶存款交易明細（
    原審卷第63頁）、遠東國際商業銀行00000000000000號帳戶
    活期存款往來明細在卷（偵17427卷第95頁）可查，起訴書
    記載附表編號5金額為15萬元之匯款係於108年9月9日上午11
    時15分許所為、附表編號8金額為4 萬元之匯款則係於108 
    年9 月9 日上午11時34分許所為，匯入之帳戶為帳號（805
    ）00000000000000號帳戶等情，亦屬誤載，應予更正。再如
    附表編號9所示被告係於108年9月9日下午3時11分許及108年
    9 月9日下午3時12分許領取款項，有提款機監視器擷取畫面
    存卷（偵17427卷第123至124頁）可考，則起訴書記載附表
    編號9 被告之領款時間為108年9月9日下午1時11分許及108
    年9月9 日下午1時12分許，亦屬有誤。惟前開起訴書上所記
    載之錯誤，尚不影響公訴事實之同一性，爰均予更正如附表
    所示。末就如附表編號6所示記載被告提款之金額共計15萬
    元，已逾附表編號6告訴人曾名黛受騙匯款之金額7萬元，則
    被告就告訴人曾名黛部分取款成立三人以上共同詐欺、洗錢
    犯罪之金額，自應以7萬元為準，附此敘明。
  ㈢綜上，本案事證明確，被告前開犯行均堪予認定，均應依法
    論科。
二、論罪科刑
  ㈠按105年12月28日修正公布，並於106 年6 月28日生效施行之
    洗錢防制法，參酌國際防制洗錢金融行動工作組織之建議，
    及聯合國禁止非法販運麻醉藥品和精神藥物公約，與聯合國
    打擊跨國有組織犯罪公約規定，將針對特定犯罪所得之處置
    （placement ）、分層化（layering）及整合（integratio
    n ）等動態過程，皆納為洗錢行為，並分別對應為該法第2
    條第1 款、第2 款及第3 款之規定，其中該條第2 款規定「
    掩飾或隱匿特定犯罪所得之本質、來源、去向、所在、所有
    權、處分權或其他權益者」之洗錢行為，係指掩飾或隱匿犯
    特定犯罪所得金流軌跡，以消除特定犯罪所得之不法可追溯
    性而阻止司法追查而言。故而，倘行為人知悉係充作存匯特
    定犯罪不法所得贓款之用途而提供金融帳戶，則該等已得手
    贓款之原始「來源」，即因另行轉存匯入行為人所提供之金
    融帳戶而告模糊，並遮蔽其與特定犯罪之連結；又苟行為人
    復將存匯於其所提供金融帳戶內之贓款，故意提領現金後轉
    存或匯至其他金融帳戶，或直接交付與不詳之收款人，將會
    造成該等特定犯罪所得之「去向」不明，而該等犯罪所得贓
    款輾轉流向他處後，其「來源」於特定犯罪之脈絡更形隱微
    甚至消泯，而喪失其不法之可追溯性，原本連貫之金流軌跡
    即遭阻斷，行為人上揭製造金流斷點以妨阻司法追查之主觀
    意思與客觀行為，自合於洗錢防制法第2條第2款「掩飾特定
    犯罪所得之來源及去向」之洗錢行為定義規定，而該當同法
    第14條第1 項所規定「有第2 條各款（第2 款）所列洗錢行
    為者」之一般洗錢罪構成要件（最高法院109 年度台上字第
    1812號判決意旨參照）。查本案告訴人陳莉玲、邱怡貞、張
    明勵、吳碧玲、王天祥、曾名黛、林芳如、鍾德喜、徐宗成
    受騙將款項匯入附表所示人頭帳戶，該等款項在金融帳戶中
    ，來源、去向原本可以藉由金融機構之交易紀錄追查。然經
    周冠宇將人頭帳戶提款卡及密碼交付被告持以領取現金，交
    由周冠宇轉交詐騙集團其他成員後，該等款項因提領為現金
    ，且經層層轉手，其來源及去向即已難以追溯，被告所為自
    屬洗錢防制法第2條第2款之洗錢行為。是核被告所為，係犯
    刑法第339條之4第1項第2款之三人以上共同犯詐欺取財罪及
    洗錢防制法第14條第1項之洗錢罪。
  ㈡又共同實行犯罪行為之人，在合同意思範圍以內，各自分擔
    犯罪行為之一部，相互利用他人之行為，以達其犯罪之目的
    者，即應對於全部所發生之結果，共同負責，不問犯罪動機
    起於何人，亦不必每一階段犯行，均經參與（最高法院98年
    度台上字第4384號、98年度台上字第713 號判決參照）。被
    告雖未親對告訴人施用詐術，然其擔任車手工作，而由其他
    詐騙集團成員，先後以附表所示詐欺手法，向告訴人詐取款
    項得手後，被告再依詐騙集團成員「山雞」指示領取詐欺所
    得款項交付詐騙集團成員周冠宇，旋朋分收取擔任車手工作
    之報酬，被告與周冠宇、「山雞」等詐騙集團成員縝密分工
    ，相互為用，所為顯係基於自己共同犯罪之意思，分擔提領
    詐得款項及洗錢之構成要件行為，自應就詐騙集團成員行為
    之結果共同負責，論以三人以上共同詐欺取財及洗錢之共同
    正犯。而詐欺取財罪係為保護個人之財產法益而設，行為人
    罪數之計算，自依遭受詐騙之被害人人數而計數。被告針對
    同一告訴人所為數次領款之行為，係於密切接近之時間及同
    一地點實施，分別侵害同一告訴人之財產法益，各行為之獨
    立性極為薄弱，依一般社會健全觀念，難以強行分別，應視
    為數個舉動之接續施行，合為包括之一行為予以評價，屬接
    續犯，各論以一罪。且被告針對個別告訴人之領款行為，均
    係以一行為觸犯刑法第339條之4第1項第2款之三人以上共同
    犯詐欺取財罪及洗錢防制法第14條第1項之洗錢罪2罪，為想
    像競合犯，均應從一重之三人以上共同犯詐欺取財罪處斷。
    被告如附表編號1至9所示對不同告訴人所為之9 次行為，係
    侵害不同人之財產法益，其犯意各別，行為互殊，應予分論
    併罰。
  ㈢臺北地檢署檢察官以108年度偵字第23395號、第27676號移送
    併案審理之事實，核與起訴書附表編號1至3 、編號6至7 所
    載犯罪事實完全相同，本院自應併予審理。
  ㈣按想像競合犯之處斷刑，本質上係「刑之合併」。其所謂從
    一重處斷，乃將想像競合犯組成之評價上數罪，合併為科刑
    一罪，其所對應之刑罰，亦合併其評價上數罪之數法定刑，
    而為一個處斷刑。易言之，想像競合犯侵害數法益者皆成立
    犯罪，論罪時必須輕、重罪併舉論述，同時宣告所犯各罪名
    ，包括各罪有無加重、減免其刑之情形，亦應說明論列，量
    刑時併衡酌輕罪部分量刑事由，評價始為充足，然後依刑法
    第55條前段規定「從一重處斷」，非謂對於其餘各罪可置而
    不論。因此，法院決定處斷刑時，雖以其中最重罪名之法定
    刑，做為裁量之準據，惟於裁量其輕重時，仍應將輕罪合併
    評價在內（最高法院108年度台上字第4405、4408號判決意
    旨參照）。至被告雖因第一類（即神經系統構造及精神、心
    智功能）身心障礙領有輕度身心障礙證明，有該身心障礙證
    明可稽（原審卷第171 頁），然審酌被告於原審陳稱：我雖
    然有輕度智能障礙，但聽得懂法官說話等語（原審卷第70頁
    ），暨被告歷經警詢、偵訊至審理時，就案情均能清楚為自
    己之利益答辯，所為應答內容、眼神、表情及行為舉止等情
    狀，亦未有異於常人之外在表現，堪認被告所患疾病並不會
    影響到其對於一般事務之處理及判斷能力，自難僅以其具前
    揭輕度身心障礙事由為有利於被告之認定，從而，被告於行
    為時，並無因上揭疾患影響，致有依其辨識而行為之能力全
    然欠缺或顯著降低之情形，即無刑法第19條第1項、第2項規
    定之適用。
  ㈤刑法第59條規定犯罪之情狀可憫恕者，得酌量減輕其刑，其
    所謂「犯罪之情狀」，與同法第57條規定科刑時應審酌之一
    切情狀，並非有截然不同之領域，於裁判上酌減其刑時，應
    就犯罪一切情狀（包括第57條所列舉之10款事項），予以全
    盤考量，審酌其犯罪有無可憫恕之事由（即有無特殊之原因
    與環境，在客觀上足以引起一般同情，以及宣告法定低度刑
    ，是否猶嫌過重等等），以為判斷（最高法院95年度台上字
    第6157號判決意旨參照）。查被告所犯刑法第339條之4 第1
    項第2款之三人以上共同犯詐欺罪，其法定本刑為1年以上7
    年以下有期徒刑。惟被告因第一類（神經系統構造及精神、
    心智功能）身心障礙領有輕度身心障礙證明乙情，有該證明
    在卷（原審卷第171頁、本院卷第33頁）可查。被告之母張
    淑娟亦因第一類身心障礙領有中度身心障礙證明，復有該證
    明存卷可按（原審卷第175頁、本院卷第35頁）；被告之子
    於108年7、8月間數次在國泰醫療財團法人汐止國泰綜合醫
    院〈下稱國泰醫院〉就診，每次自費醫療費用均達數千甚至數
    萬之譜，此且有該院出院通知暨自費明細與應繳金額單據在
    卷可考（原審卷第179至181頁、本院卷第39、40頁）。再被
    告符合低收入戶資格乙情，復有新北市汐止區社會福利資格
    證明附卷（原審卷第183頁、本院卷第37頁）可佐。被告曾
    於偵查中供稱：我是因為小孩生病需要錢，朋友說當車手賺
    錢比較快，才同意當車手領款等語（偵17427 卷第143頁）
    ，本院審酌被告自身已有身心障礙之情，又須扶養身心障礙
    之母及罹病幼子，負擔實為沉重，經濟狀況確屬窘迫。而被
    告因思慮不周、貪圖小利以紓解家庭困境，而參與本案詐欺
    犯罪擔任車手領款，雖有不該，然其動機非無可憫，且被告
    並非計畫犯罪之核心人物，於取款得手後分得之金額亦非鉅
    大，犯罪後並已坦承犯行。是就本件犯罪原因與環境，依被
    告客觀犯行與主觀惡性考量其情狀，並綜合審酌其他一切與
    犯罪有關情狀之結果，認就被告各次犯行縱科以上開法定最
    輕刑度，仍嫌過重，客觀上足以引起一般同情，而有情輕法
    重之情，因認被告本案犯罪情狀堪以憫恕，依刑法第59條規
    定，就被告本案所犯各次三人以上共同詐欺取財罪，均予酌
    減其刑。另按洗錢防制法第16條第2項雖規定「犯前二條之
    罪，在偵查或審判中自白者，減輕其刑」，然按刑罰評價對
    象，乃行為本身；想像競合犯係一行為觸犯數罪名，為避免
    對同一對象過度及重複評價，刑法第55條前段規定「從一重
    處斷」。又刑法第33條及第35條僅就刑罰之主刑，定有輕重
    比較標準，因此上揭「從一重處斷」，僅限於「主刑」，法
    院應於較重罪名之法定刑度內，量處適當刑罰（最高法院10
    8年度台上大字第2306號裁定意旨參照）。經查，被告所犯
    刑法第339條之4第1項第2款之三人以上共同詐欺取財罪及洗
    錢防制法第14條第1項、第2條第2項之洗錢罪，既為一行為
    觸犯數罪名之想像競合犯，從一重論以三人以上共同詐欺取
    財罪，則本院自應在刑法第339條之4第1項第2款之三人以上
    共同詐欺取財罪之法定刑度內，量處刑罰即足，是雖被告迭
    於偵查、原審及本院審理中坦承犯行，然揆諸前開說明，尚
    無從依洗錢防制法第16條第2項規定，就較輕之洗錢罪，予
    以減輕其刑，否則，無異鼓勵行為人犯數罪以博取減輕其刑
    規定之適用，始符衡平，附此敘明（並見本院暨所屬法院10
    9年法律座談會刑事類提案第1號審查意見及研討結果）。　
    　　  
  ㈥不另為不受理之諭知
　1.公訴意旨雖以：被告於108年9月1 日起加入「阿賓」、周冠
    宇、山雞所屬之詐欺集團，負責擔任提領該詐欺集團詐欺所
    得贓款之工作（俗稱車手），因認被告亦涉犯組織犯罪防制
    條例第3條第1項後段之參與犯罪組織罪嫌云云。
　2.按已經提起公訴或自訴之案件，在同一法院重行起訴者，應
    諭知不受理之判決，刑事訴訟法第303 條第2 款規定甚明。
    再訴訟上所謂之一事不再理，關於實質上一罪或裁判上一罪
    ，均有其適用，蓋依審判不可分之效力，審理事實之法院對
    於存有一罪關係之全部犯罪事實，依刑事訴訟法第267 條之
    規定，本應併予審判，是以即便檢察官前僅針對應論屬裁判
    上一罪或實質上一罪之同一案件部分事實加以起訴，先繫屬
    法院既仍應審究犯罪事實之全部，縱檢察官再行起訴者未為
    前起訴事實於形式上所論及，後繫屬法院亦非可更為實體上
    之裁判，俾免牴觸一事不再理之刑事訴訟基本原則。另按組
    織犯罪防制條例係藉由防制組織型態之犯罪活動為手段，以
    達成維護社會秩序、保障人民權益之目的，乃於該條例第3 
    條第1 項前段與後段，分別對於「發起、主持、操縱、指揮
    」及「參與」犯罪組織者，依其情節不同而為處遇，行為人
    雖有其中一行為（如參與），不問其有否實施各該手段（如
    詐欺）之罪，均成立本罪。然在未經自首或有其他積極事實
    ，足以證明其確已脫離或解散該組織之前，其違法行為，仍
    繼續存在，即為行為之繼續，而屬單純一罪，至行為終了時
    ，仍論為一罪（最高法院107 年度台上字第1066號判決意旨
    參照）。再按犯罪是否已經起訴，應以起訴書所記載之犯罪
    事實為準，不受所載法條拘束，故法院於不妨害事實同一之
    範圍內，得自由認定事實，適用法律。如該「犯罪事實」已
    在起訴書記載明確，縱漏載部分法條或全未記載，亦應認為
    已經起訴。是起訴事實如已載明被告加入詐欺集團之事實，
    雖未表明其所稱之「詐騙集團」具有結構性，所犯法條欄亦
    未引用組織犯罪防制條例條文，然其所指之該詐騙集團如屬
    組織犯罪防制條例第2 條所規定之犯罪組織，即應認已就被
    告犯該條例第3 條第1 項之罪提起公訴（最高法院108 年度
    台上字第3554號判決意旨參照）。
　3.查被告前經士林地檢署檢察官偵查後，認其於108年9月1日
    起加入「阿賓」、周冠宇所屬之詐欺集團，負責擔任提領該
    詐欺集團詐欺所得贓款之工作（俗稱車手），並與「阿賓」
    、周冠宇及其所屬之集團成員基於三人以上詐欺取財及洗錢
    之犯意聯絡，由姓名、年籍不詳之詐騙集團成員向該案告訴
    人蔡玉春、王藏武、許家銘施用詐術，使其等陷入錯誤，因
    而將款項匯入人頭帳戶後，再由「阿賓」於同年9月5 日上
    午8 時許，以微信指示余惠雯至某公園內向周冠宇拿取如上
    開帳戶之提款卡、密碼，持以提領款項，提領所得之現金再
    於同年9月5日、同年9月6日，拿至臺北市南港區富康公園交
    付予周冠宇，因認被告亦涉犯刑法第339條之4第1項第2 款
    之三人以上共同犯詐欺取財罪及洗錢防制法第2條第2 款、
    第14條第1項之洗錢罪嫌等語，以108年度偵字第15691 號提
    起公訴，於108年12月19日繫屬原審法院後再經移送併案審
    理（士林地檢署108年度偵字第17427號）及追加起訴（士林
    地檢署109年度偵字第8471號），由原審法院於109年8月14
    日，以109年度金訴字第67號、訴字第229號（下稱前案）認
    被告就前案附表編號1部分亦成立組織犯罪防制條例第3條第
    1項之參與犯罪組織罪（本院卷第115、121頁），並判處被
    告應執行有期徒刑1年及未扣案犯罪所得1萬3,470元沒收及
    追徵，現提起上訴由本院以109年度上訴字第3723號分案審
    理中等情，有前案起訴書、判決書、歷審清單及本院被告前
    案紀錄表存卷（原審卷第15至17頁、本院卷第43、109至121
    頁）可查。則前案起訴書犯罪事實欄業已明載被告於108年9
    月1日起加入「阿賓」、周冠宇所屬之詐欺集團，負責擔任
    提領該詐欺集團詐欺所得贓款之工作（俗稱車手）等語之事
    實，雖前案起訴書之證據並所犯法條欄並未引用組織犯罪防
    制條例第3條第1項後段之條文，仍應認已就被告參與犯罪組
    織之犯罪事實提起公訴，此部分並經原審法院為判決。而對
    照本案檢察官起訴書所指被告參與犯罪組織部分之犯罪事實
    ，與前案起訴書關於被告參與犯罪組織部分之犯罪事實，兩
    者關於被告加入犯罪組織之時間均為108年9月1日，成員均
    有「阿賓」及周冠宇，復均係以微信軟體指示被告取款，足
    認前案起訴書與本案起訴書關於被告參與犯罪組織部分，所
    指被告參與者為同一犯罪組織，兩者係為繼續犯之實質上同
    一案件。據此，被告所涉參與犯罪組織犯行之前案既已經士
    林地檢署檢察官提起公訴，而於108年12月19日即先行繫屬
    於原審法院審理。茲檢察官復對被告參與犯罪組織之同一案
    件向原審法院提起公訴，於109年1月7日方繫屬於原審法院
    ，此有蓋有原審法院收文章戳之士林地檢署109年1月7日士
    檢家勇109偵17427字第1099000741號函存卷（原審審金訴卷
    第5頁）可考，足認檢察官係對已經提起公訴之同一案件，
    在同一法院重行起訴，原應依刑事訴訟法第303條第2款諭知
    公訴不受理，然因檢察官認此部分與前開論罪科刑之加重詐
    欺及洗錢部分，有想像競合之裁判上一罪關係，爰不另為公
    訴不受理之諭知。
三、本院撤銷改判之理由
  ㈠原審以被告犯加重詐欺等犯行，罪證明確，因予論罪科刑，
    並分別量處有期徒刑7月、8月及9月等刑度，固非無見。惟
    查，就被告所犯之前揭犯行，本院審酌被告犯案動機及其家
    庭之經濟情況確有可憫之處，因認原審所量處之刑度均屬6
    月以上有期徒刑，將使被告無法受有得易服社會勞動之優惠
    ，原審就此部分之量刑仍稍嫌過重，被告以原審量刑過重為
    由提起上訴，並請求判處得易服社會勞動之刑度等語，為有
    理由。至被告及選任辯護人雖另請求予以緩刑宣告云云，惟
    被告前經前案判處應執行有期徒刑1年及未扣案犯罪所得1萬
    3,470元沒收及追徵，現提起上訴由本院以109年度上訴字第
    3723號分案審理中等情，有該前案起訴書、判決書、歷審清
    單及本院被告前案紀錄表存卷（原審卷第15至17頁、本院卷
    第43、109至121頁）可查，核與刑法第74條第1款之緩刑要
    件不符，本院即無從諭知緩刑。是被告上訴意旨，以原審量
    刑過重為由提起上訴，依前開之說明，為有理由，其他部分
    則無理由，自應由本院將原判決予以撤銷改判。
　㈡爰審酌被告擔任詐騙集團取款車手，領取告訴人受騙款項交
    付詐騙集團成員周冠宇，以此方式參與詐騙集團詐欺犯行，
    並製造金流斷點，使上開詐欺所得之來源及去向難以追查，
    固有不該，以及各告訴人受騙匯款之數額與被告領取之金額
    等節；然衡及被告於犯本案前未曾經法院判處罪刑，有臺灣
    高等法院被告前案紀錄表在卷可查，素行堪稱良好；且被告
    於偵查中陳稱係因幼子罹病需款孔急，方鋌而走險等語（偵
    17427卷第143頁），則其動機不無可憫之處；復考量被告於
    警詢、偵查、原審及本院審理中始終坦承犯行，且於警詢中
    詳為供述上游「齊天大聖」（即周冠宇）涉案情形（偵2339
    5 卷第23至25頁），使員警得以查獲周冠宇（偵23395卷第2
    5頁），足認其犯後態度良好；以及被告自陳高職畢業，未
    婚，須扶養甫滿1 歲之幼子與母親，現從事美髮業等語（原
    審卷第163 頁），而被告及其母分別有輕度、中度身心障礙
    ，幼子又於108年7 、8月間數次就醫，支出相當醫療費，被
    告復符合低收入戶資格，足徵被告經濟狀況確屬窘迫等一切
    情狀，量處如附表各編號「主文及宣告刑」欄所示之刑，以
    勵自新。並考量被告本案所犯各次犯行罪名相同、手法相類
    ，各次犯行係於108年9月6日至108年9月9日間所犯，間隔甚
    短等情狀，定其應執行之刑如主文第二項所示。至本院就被
    告宣告如附表各編號「主文及宣告刑」欄所示之主刑均為有
    期徒刑6月，依刑法第41條第3項規定得聲請易服社會勞動，
    因同條第2項已明定以社會勞動6小時折算徒刑或拘役1日，
    自無須於裁判主文諭知，此與易科罰金應於裁判主文諭知折
    算標準之情形不同。至於可否易服社會勞動，與可否易科罰
    金相同，皆屬於執行事項，非裁判量刑事項，被告自得依法
    向執行檢察官聲請以提供社會勞動6小時折算1日，易服社會
    勞動，併此敘明。
四、沒收部分
  ㈠扣案VIVO廠牌手機壹支（IMEI碼：000000000000000 、00000
    0000000000 號，含門號0000000000號SIM 卡1張），係被告
    用以與「山雞」等人聯絡本案犯行，且為被告所有等情，業
    經被告於原審及本院中所坦承（原審卷第71頁、本院卷第10
    6頁），爰依刑法第38條第2項宣告沒收。
  ㈡又被告於警詢中供陳：我的薪資是從我當日提領金額中抽取3
    %，是「山雞」先跟周冠宇說我當日的薪水，周冠宇在從我
    上繳的贓款內抽取，我擔任詐欺集團成員車手是108年9月5
    日、108年9月6日、108年9月9日3 天，第1天拿到7500元，
    第2天拿到1萬9000元，第3天我則是還沒拿到薪水就被抓了
    等語（偵17427卷第16頁、偵27676卷第14頁）。依被告供述
    ，其於108年9月6日提領附表編號1所示2萬元款項後，業取
    得提領金額之3%即600元（計算式：20000×3%＝600 ）作為報
    酬，此600元為被告之犯罪所得，爰依刑法第38條之1 第1 
    項宣告沒收；且因並未扣案，併依同條第3項規定，宣告於
    全部或一部不能沒收或不宜執行沒收時，追徵其價額。至被
    告如附表編號2至9所示於108年9月9日犯行，依被告所述未
    及取得報酬即遭查獲，復無證據證明被告因附表編號2 至9 
    之犯行有何犯罪所得，自無犯罪所得沒收可言，併此敘明。
  ㈢末本案雖於共犯周冠宇處扣得中國信託商業銀行（822）0000
    00000000號帳戶、台新商業銀行（812 ）00000000000000號
    帳戶、臺灣銀行（004）000000000000號帳戶之提款卡及現
    金7萬元，有臺北市政府警察局松山分局中崙派出所扣押物
    品目錄表在卷（偵23395卷第81頁）可查，證人即共犯周冠
    宇復於警詢中證稱：上開提款卡係108年9月10日要再交付給
    被告余惠雯提領贓款的人頭帳戶提款卡；該7 萬元係被告余
    惠雯於108年9月9日最後一次提領贓款後所交付等語（偵233
    95卷第36頁）。然犯洗錢防制法第14條之罪，其所移轉、變
    更、掩飾、隱匿、收受、取得、持有、使用之財物或財產上
    利益，沒收之，同法第18條第1項前段固定有明文，而其立
    法理由係為沒收洗錢行為標的之財物或財產上利益，惟該條
    文並未規定「不論屬於犯罪行為人與否」均沒收之，自仍以
    屬於犯罪行為人者為限，始應予以沒收。是本案雖於共犯周
    冠宇處扣得7萬元，有臺北市政府警察局松山分局中崙派出
    所扣押物品目錄表（偵23395卷第81頁）可查，該7萬元既已
    交付周冠宇，已非被告實力支配、所有之物，自無從依上開
    洗錢防制法第18條第1 項前段規定宣告沒收。至上開提款卡
    並非本案被告所有，自亦無從依刑法第38條第2項對被告宣
    告沒收，末此敘明。
據上論斷，應依刑事訴訟法第369條第1項前段、第364條、第299
條第1項前段，洗錢防制法第14條第1 項，刑法第11條前段、第2
8條、第339條之4第1項第2款、第55條、第59條、第51條第5款、
第41條第3項、第38條第2項、第38條之1第1 項、第3項，刑法施
行法第1條之1第1項，判決如主文。
本案經檢察官郭千瑄提起公訴，檢察官何明楨到庭執行職務。
中　　華　　民　　國　　109 　年　　12　　月　　 3　　日
                  刑事第十九庭  審判長法　官  曾淑華
                                      法　官  王美玲
                                      法　官  許文章
以上正本證明與原本無異。
如不服本判決，應於收受送達後20日內向本院提出上訴書狀，其
未敘述上訴之理由者並得於提起上訴後20日內向本院補提理由書
（均須按他造當事人之人數附繕本）「切勿逕送上級法院」。
                                      書記官  范家瑜
中　　華　　民　　國　　109 　年　　12　　月　　3 　　日
附錄：本案論罪科刑法條全文
中華民國刑法第339條之4
犯第 339 條詐欺罪而有下列情形之一者，處 1 年以上 7 年以
下有期徒刑，得併科 1 百萬元以下罰金：
一、冒用政府機關或公務員名義犯之。
二、三人以上共同犯之。
三、以廣播電視、電子通訊、網際網路或其他媒體等傳播工具，
    對公眾散布而犯之。前項之未遂犯罰之。

洗錢防制法第2條
本法所稱洗錢，指下列行為：
一、意圖掩飾或隱匿特定犯罪所得來源，或使他人逃避刑事追訴
    ，而移轉或變更特定犯罪所得。
二、掩飾或隱匿特定犯罪所得之本質、來源、去向、所在、所有
    權、處分權或其他權益者。三、收受、持有或使用他人之特
    定犯罪所得。

洗錢防制法第14條
有第二條各款所列洗錢行為者，處 7 年以下有期徒刑，併科新
臺幣 5 百萬元以下罰金。
前項之未遂犯罰之。
前二項情形，不得科以超過其特定犯罪所定最重本刑之刑。

附表：
編號 告訴人 詐騙時間及手法 匯款時間 匯入／存入帳戶及金額（新臺幣） 提款時間、金額（新臺幣） 提款地點 主文及宣告刑 1 陳莉玲 於108 年9 月6 日上午11時30分許佯稱姪子急需借錢云云 108 年9 月6 日下午2時48分許 中華郵政（700 ）00000000000000號帳戶，15萬元 108 年9 月6日下午3 時17分許，提領2萬元 臺北市○○區○○路0 段000 號板信商業銀行八德分行 余惠雯三人以上共同犯詐欺取財罪，處有期徒刑陸月。 2 邱怡貞 於108 年9 月9 日上午9 時37分許佯稱友人急需用錢云云 108 年9 月9 日上午10時24分許 中華郵政（700 ）00000000000000號帳戶，10萬元 108 年9 月9日上午11時26分許至上午11時34分許，共提領8 次，提領金額共計15萬元 臺北市○○區○○路0 段00號中國信託商業銀行中崙分行 余惠雯三人以上共同犯詐欺取財罪，處有期徒刑陸月。 3 張明勵 於108 年9 月5 日下午2 時34許佯稱友人急需用錢云云 108 年9 月9 日上午10時44分許 中華郵政（700 ）00000000000000號帳戶，10萬元   余惠雯三人以上共同犯詐欺取財罪，處有期徒刑陸月。 4 吳碧玲 於108 年9 月6 日上午10時許佯稱友人急需用錢云云 108 年9 月9 日上午11時5 分許、上午11時10分許 臺灣銀行（004 ）000000000000號帳戶，8 萬元 108 年9 月9日中午12時許至中午12時3分許，共提領4 次，提領金額共計8 萬元 臺北市○○區○○路0 段00號彰化商業銀行東興分行 余惠雯三人以上共同犯詐欺取財罪，處有期徒刑陸月。 5 王天祥 於108 年9 月9 日上午9 時30分許佯稱友人急需用錢云云 108 年9 月9 日上午11時29分許 中國信託商業銀行（822 ）000000000000號帳戶，15萬元 108 年9 月9日下午1 時28分許，提領1次10萬元 臺北市○○區○○路0 段000 巷00號統一超商影城門市 余惠雯三人以上共同犯詐欺取財罪，處有期徒刑陸月。      108 年9 月9日下午1 時34分許，提領1次2 萬元 臺北市○○區○○○路0 段000 號之1 合作金庫商業銀行中崙分行     108 年9 月9 日下午3時7 分許 臺灣銀行（004 ）000000000000號帳戶，11萬8000元 108 年9 月9日下午3 時44分許、下午3時45分許，提領2 次，提領金額共計7 萬元 臺北市○○區○○○路0 段000 號臺灣銀行中崙分行  6 曾名黛 於108 年9 月3 日下午某時許佯稱友人急需用錢云云 108 年9 月9 日上午11時51分許 中華郵政（700 ）00000000000000號帳戶，7 萬元 108 年9 月9日下午1 時許提領共計7 萬元（逾7 萬元部分則與本案無關） 臺北市○○區○○路0 段00號中國信託商業銀行中崙分行 余惠雯三人以上共同犯詐欺取財罪，處有期徒刑陸月。 7 林芳如 於108 年9 月9 日上午10時許佯稱姪子急需借錢云云 108 年9 月9 日上午11時58分許 台新商業銀行（812）00000000000000號帳戶，18萬元 108 年9 月9日中午12時34分許至中午12時41分許，提領8 次，提領金額共計15萬元 臺北市○○區○○路0 段00號彰化商業銀行東興分行 余惠雯三人以上共同犯詐欺取財罪，處有期徒刑陸月。 8 鍾德喜 於108 年9 月9 日上午11時許佯稱友人急需用錢云云 108 年9 月9 日上午11時38分許 遠東國際商業銀行（805 ）00000000000000號帳戶，4萬元 108 年9 月9日中午12時16分許、中午12時18分許，提領2 次，提領金額共計4 萬元 臺北市○○區○○路0 段00號中國信託商業銀行中崙分行 余惠雯三人以上共同犯詐欺取財罪，處有期徒刑陸月。 9 徐宗成 於108 年9 月9 日中午12時52分許佯稱友人急需用錢云云 108 年9 月9 日下午2時42分許 中華郵政（700 ）00000000000000號帳戶，3 萬元 108 年9 月9日下午3 時11分、下午3 時12分許，提領2 次，提領金額共計3 萬元 臺北市○○區○○○路000 號萊爾富松柏門市 余惠雯三人以上共同犯詐欺取財罪，處有期徒刑陸月。